【裁判字號】    97,台上,3645
【裁判日期】    970807
【裁判案由】    業務侵占
【裁判全文】
最高法院刑事判決            九十七年度台上字第三六四五號
上  訴  人  甲○○（即陳柏吟）
選任辯護人  莫詒文律師
            李艾倫律師
上列上訴人因業務侵占案件，不服台灣高等法院中華民國九十七
年四月十七日第二審更審判決（九十五年度重上更(六)字第五九號
，起訴案號：台灣板橋地方法院檢察署八十一年度偵字第一四四
三五號），提起上訴，本院判決如下：
    主  文
上訴駁回。
    理  由
按刑事訴訟法第三百七十七條規定，上訴於第三審法院，非以判
決違背法令為理由，不得為之。是提起第三審上訴，應以原判決
違背法令為理由，係屬法定要件。如果上訴理由書狀並未依據卷
內訴訟資料，具體指摘原判決不適用何種法則或如何適用不當，
或所指摘原判決違法情事，顯與法律規定得為第三審上訴理由之
違法情形，不相適合時，均應認其上訴為違背法律上之程式，予
以駁回。本件上訴人甲○○（原名陳錦楓，嗣改為陳柏吟，再改
為甲○○）上訴意旨略稱：(一)、本件前次發回意旨，已經指出：
如何依據「運費收入明細表」，核對出「轉帳傳票」有以多報少
之情形？運費收入明細表之金額是否正確？上訴人製作內容不實
之收入明細表係指何份「收入明細表」等情，應予究明。乃原審
未予調查、鑑定，有調查未盡之違法。(二)、原判決以上訴人在非
其業務範圍內應行製作之轉帳傳票上盜蓋李素惠、陳麗婷、黃育
君之職章，以多報少加以偽造，並將真正轉帳傳票抽離撕毀，因
認上訴人侵占客戶交給公司（指海捷股份有限公司，下稱海捷公
司）之支票，存入張清標（上訴人之夫）及上訴人之帳戶內兌現
。惟經核對告訴人海捷公司於前審提出之轉帳傳票影本，可知其
中數張傳票影本並無告訴人公司傳票上應有之「轉帳總號數」及
「告訴人公司印文」，若該轉帳傳票為真正，理應逐日編號，故
該傳票已有可疑。況一八九張轉帳傳票中，僅有三十二張為上訴
人所製作，且係於製單人員請假時代為製作，其餘均非上訴人所
製作，此外上訴人亦曾請假，因此有鑑定轉帳傳票上筆跡之必要
，但原審以此部分與待證事實無關，而未予鑑定，亦有調查未盡
之違法。(三)、原判決認定上訴人先前所書立之自白書、道歉函有
證據能力，並以該自白書、道歉函採為上訴人有侵占犯行之證據
之一。惟該自白書、道歉函，係事發後告訴人海捷公司之代表人
蔡榮建，逼迫、誘騙上訴人所書立，此項違法取得之書面陳述，
非出於任意性，且其金額亦不符，應無證據能力。原審未命檢察
官就該自白係出於自由意志，指出證明之方法，亦有判決不適用
法則之違法云云。
惟查：本件原判決綜合全案卷證資料，本於事實審法院之推理作
用，認定上訴人有其事實欄一、二所載之犯行（事實欄一為偽造
私文書、違反商業會計法，侵占海捷公司之支票；事實欄二為偽
造私文書，申辦信用卡），因而撤銷第一審判決，依有利於上訴
人之修正前刑法連續犯、牽連犯規定，從一重改判論處上訴人連
續意圖為自己不法之所有，而侵占對於業務上所持有之物罪刑（
並依中華民國九十六年罪犯減刑條例規定減刑），已依據卷內資
料，說明其所憑之證據及認定之理由。上訴意旨對於原判決所為
前揭論斷，並未依據卷內資料，具體指摘有何違背法令情形。且
查：(一)、原審已依據本院前次發回意旨，依法調查如何依據「運
費收入明細表」，核對出「轉帳傳票」有以多報少等事項。海捷
公司且已陳明，該公司之運費收入明細表計有二份，一份是客戶
交付運費（票據或現金）給櫃檯時，由邱素蓮製作一份運費收入
明細表，交由經理林佑祿保管歸檔；另一份則係陳麗婷依據邱素
蓮轉來之運費收入，另再製作一份每日收入明細表（及製作轉帳
傳票，經黃育君審核後）交給主辦會計即上訴人核轉。上訴人於
經手時，將其中一部分資料予以抽換，從中侵占差額之支票。嗣
後係從林佑祿保管之資料，核對出上訴人以多報少（見原審更(六)
卷第五十七頁至第五十八頁）。原判決復依據卷證資料敘明：海
捷公司之收款作業流程，係由客戶或業務員將運費（票據或現金
）交予櫃檯時，由櫃檯小姐邱素蓮製作一份運費收入明細表交給
經理林佑祿歸檔，嗣邱素蓮將票據或現金交予製單陳麗婷據以製
作轉帳傳票，並另再製作一份每日收入明細表，經黃育君審核後
，交給主辦會計之上訴人核對，再轉交財務部經理汪蒼文。故運
費收入明細表、轉帳傳票及每日收入明細表上之金額，理論上應
當一致，業據證人邱素蓮、陳麗婷、黃育君、汪蒼文證述在卷，
並有海捷公司所提之流程表可考。而上訴人之犯罪方法，係自民
國八十年一月間起：(1)利用時機盜蓋承辦人之印章，偽造不實之
轉帳傳票以多報少，並將真正之轉帳傳票抽換撕毀。(2)於協助製
單人員製作每日收入明細表或轉帳傳票時，故意以多報少，致製
單人員依據其不實之每日收入明細表製作轉帳傳票時，載入錯誤
之金額；或在上訴人代為製作之轉帳傳票上蓋章時，不知有假，
而誤為用印。(3)於承辦人請假，代理其職務時，在每日收入明細
表、轉帳傳票為不實之登載，以多報少。上訴人以上開方式掩人
耳目，從中抽取部分差額之支票，致公司人員未察覺帳款短少，
迄八十一年八月間始發覺有異，乃於交付真正之轉帳傳票予上訴
人之前，先予影印，嗣再核對上訴人所交出之轉帳傳票，始知上
訴人以前揭方法，以多報少。而上訴人先前所侵占之支票，均已
存入其私人或其配偶之帳戶，兌領花用，並有轉帳傳票、收入明
細表等影本及世華銀行東門分行覆函、票據明細表、存款明細分
戶帳等在卷可憑。上訴人亦始終承認，有將各該支票存入其私人
或其配偶之帳戶，兌領花用。因認上訴人確有侵占涉案之支票，
而以上訴人所辯本件係與海捷公司負責人蔡榮建私下接單，蔡榮
建答應給付佣金，本欲共同私吞客戶交給公司之支票，後來因東
窗事發，蔡榮建要其扛下全部責任云云，乃飾卸之詞，不可採信
等情，已逐一說明及指駁。上訴人雖請求鑑定轉帳傳票上之筆跡
，但上訴人已承認其中有部分轉帳傳票係其所製作，且上訴人之
犯罪方式除自行偽造外，並有部分係利用不知情之承辦人為錯誤
之登載，此部分並非上訴人之筆跡，況本件已事隔十餘年，涉案
之資料均為阿拉伯數字，原審之選任辯護人已陳述，上訴人並無
當時留存之筆跡可供比對，亦難期為翔實確切之鑑定，即無鑑定
之實益等情綦詳。上訴意旨(一)、(二)部分，猶指稱原審未予調查、
鑑定，有調查未盡之違法云云。係以自己之說詞任意指摘，並非
適法之第三審上訴理由。(二)、關於自白書、道歉函之證據能力部
分，原判決已說明：上訴人雖辯稱其所立之自白書、道歉函、本
票、債權轉讓同意書等係在海捷公司代表人蔡榮建之逼迫下所為
，無證據能力。然查：(1)蔡榮建始終否認脅迫上訴人書立自白書
、道歉函、本票、債權轉讓同意書等。而上訴人所謂非出於自由
意志，究係遭脅迫或誘騙？其時間、方式為何？於偵審中前後所
供不一，且無法自圓其說。況上訴人已經承認，係在己方之律師
陪同下，前往海捷公司查帳並簽發本票及辦理相關登記，於此情
形焉有可能非出於自由意志。(2)上訴人書立之自白書係記載：「
本人陳柏吟因一時觀念之差，向公司前後挪用公款……，立此據
向海捷公司告以自白。立據人：陳柏吟。中華民國八十一年八月
二十一日」，有該自白書影本附卷可查。嗣又於八十一年十月七
日書立道歉函，記載：「本人陳柏吟自七十九年七月份至八十一
年八月十九日任職於海捷公司擔任主辦會計一職，……盜用公款
共計新台幣（下同）00000000元正。茲立此函向海捷公
司致最深歉意，並願以和解書上金額賠償海捷公司之部分損失，
絕不拖欠，並保證此後絕不作出任何損害海捷公司及全體海捷公
司股東之聲譽，懇請海捷公司給予自新之機會。此致海捷公司全
體股東。道歉人陳柏吟」，並簽立一○五萬元、二一一○○元（
港幣）之債權轉讓同意書及面額共00000000元之本票七
紙，且將其配偶張清標所有坐落台北縣蘆洲鄉（已改制蘆洲市○
○○街一九四巷十七號二樓房地移轉登記予海捷公司代表人名下
作為賠償，有前揭道歉函、本票七紙、債權轉讓同意書等影本可
憑。上訴人對前揭文件均係其親自製作，亦均坦承無訛。所辯書
立自白書、道歉函等，非出於自由意志，乃嗣後辯解之詞，不足
採信。故上訴人所書立之自白書、道歉函等，均有證據能力。至
於上訴人所侵占之金額，因帳冊資料龐大（約有一卡車），於案
發之初未能精確計算，故海捷公司主張之金額，及上訴人在自白
書、道歉函、債權轉讓同意書、本票上記載之金額，均有出入，
應以原審經調查後計算之金額0000000元為準。均已詳為
說明。上訴意旨(三)部分，仍指稱自白書、道歉函非出於任意性，
且其金額不符，無證據能力云云。係對原判決已說明事項及屬原
審採證認事職權之適法行使，持憑己見而為不同之評價，亦非適
法之第三審上訴理由。上訴意旨仍執陳詞，任意指摘，顯與法律
規定得為第三審上訴理由之違法情形，不相適合。其上訴違背法
律上之程式，應予駁回。又業務侵占罪雖屬刑事訴訟法第三百七
十六條第三款所列之案件，惟於（八十四年十月二十日公布）修
正刑事訴訟法施行前，原得上訴於第三審法院，而本件已於八十
二年四月二十三日繫屬於第一審法院，且其牽連犯之輕罪（偽造
私文書、違反商業會計法）亦係得上訴於第三審法院之罪，故本
件得上訴於第三審法院，併此敘明。
據上論結，應依刑事訴訟法第三百九十五條前段，判決如主文。
中    華    民    國  九十七  年    八    月    七    日
                      最高法院刑事第七庭
                          審判長法官  謝  俊  雄
                                法官  陳  世  雄
                                法官  魏  新  和
                                法官  吳  信  銘
                                法官  徐  文  亮
      本件正本證明與原本無異
                                      書  記  官
中    華    民    國  九十七  年    八    月   十二   日
                                                      v


司法院資訊處製作；財團法人民間司法改革基金會備份。
